臺灣高等法院臺中分院民事判決　　　九十三年度訴字第四號
　　　原　　　告　甲○○
　　　　　　　　　丁○○○
　　　訴訟代理人　乙○○
右當事人間因被告丁○○○偽造文書上訴案件，經原告提起附帶民事訴訟，請求損害
賠償，由本院刑事庭移送審理，本院於九十三年四月二十日言詞辯論終結，茲判決如
左：
被告丁○○○應將坐落台中縣豐原市○○段九九六地號土地，面積一四○‧一七平方
公尺，權利範圍全部，及其上建號一七一建物（即門牌號碼台中縣豐市○○街六○六
巷六號），權利範圍全部，由台中縣豐原地政事務所於民國八十九年八月二十二日以
買賣為原因，由被告己○○移轉登記予被告丁○○○之所有權移轉登記予以塗銷。
原告其餘之訴駁回。
訴訟費用由被告丁○○○負擔。
一、被告己○○經合法通知，無正當理由，未於言詞辯論期日到場，核無民事訴訟法
　　第三百八十六條所列各款情形，據原告聲請，由其一造辯論，而為判決，先此敘
　　明。
二、原告主張：緣坐落於台中縣豐原市○○段九九六號土地，及其上建號一七一號建
　　物即門牌號碼台中縣豐原市○○街六○六巷六號（下稱系爭房地），原係被告丙
　　○○所有，惟因被告丙○○債信不佳，無法以系爭房地向銀行辦理貸款，遂於八
　　十八年三月十一日將系爭房地登記於被告己○○名下，並約定於貸款核撥下來即
　　將系爭房地移轉登記回復為被告丙○○名義。未料被告丙○○因積欠原告新台幣
　　二百十七萬元，竟意圖脫產而與被告己○○、丁○○○通謀虛偽意思表示，於八
　　十九年八月二十二日將系爭房地虛偽以買賣為原因移轉登記予被告丁○○○名下
　　。按表意人與相對人通謀而虛偽意思表示者，其意思表示無效，民法第八十七條
　　第一項前段有明文規定。本件被告己○○與丁○○○間就系爭房地所有權之移轉
　　，既屬通謀虛偽意思表示，依前揭民法之規定既為無效，自應塗銷虛偽之所有權
　　移轉登記，回復為被告己○○之名義等情，爰依侵權行為之法律關係，提起本件
　　訴訟，求為：被告己○○與丁○○○間，就坐落台中縣豐原市○○段九九六地號
　　土地，面積一四○、一七平方公尺，權利範圍全部；及其上建號一七一號建物（
　　即門牌號碼台中縣豐原市○○街六○六巷六號），權利範圍全部，於民國八十九
　　年八月二十二日（原告誤為八十九年十二月八日之重測登記日期）以買賣為原因
　　所為所有權移轉登記應予塗銷，並回復為被告己○○名義之判決（另原告訴請被
　　告己○○應將系爭土地及建物之所有權移轉予被告丙○○部分，其訴為不合法，
　　由本院另以裁定駁回之）。
三、被告己○○未到庭，亦未提出任何書狀為聲明或陳述，據其刑事案件第一審法院
　　到庭作證則承認系爭房地買賣之名義出賣人為伊，但實際上之出賣人為被告丙○
　　○無訛。被告丁○○○則以：系爭房地實際上由訴外人王菊蕊以六百萬元所買受
　　，而借伊之名為產權登記，並由伊出名向銀行貸款三百五十萬元，用以償還被告
　　己○○之借款，及伊欠王菊蕊之一百二十萬元，伊均委由伊夫乙○○會同代書吳
　　秋津辦理，因乙○○誤解王菊蕊之金錢來源，將王菊蕊自銀行定期存款解約所取
　　得之上開買賣價金，誤係標會而來，故於刑事庭為錯誤之陳述。本件之買賣確屬
　　實在，原告請求所有權之移轉登記為無理由等語，資為抗辯。
四、查原告主張被告丙○○及其妻即訴外人戊○○於八十九年四月間向其借款二百七
　　十萬元未還，而坐落台中縣豐原市○○段九九六地號土地及其上建號一七一號建
　　物即門牌台中縣豐原市○○街六○六巷六號房屋原屬被告丙○○所有，借名登記
　　於被告己○○名下，嗣被告丙○○、己○○於八十九年十二月八日以買賣為原因
　　，將上開系爭土地及房屋移轉登記為被告丁○○○所有之事實，為被告丁○○○
　　所不爭執，且據證人即訴外人戊○○及被告己○○於台灣台中地方法院九十二年
　　度易字第一五四一號偽造文書乙案審理中供證明確，經本院調取該卷查核屬實，
　　且有被告丙○○與其妻戊○○共同簽發之本票影本二紙，本件系爭房地登記簿謄
　　本等附於該刑事卷可稽（見刑事一審卷第二四頁、四一－四三頁）。又原告主張
　　本件系爭房地於八十九年八月二十二日係以虛偽之買賣登記予被告丁○○○乙節
　　，雖為被告丁○○○所否認，並以上情置辯，然查：(一)苟訴外人王菊蕊確有向丙
　　○○購買本件房屋，何以對買賣之實際購屋者係何人，被告丁○○○與訴外人戊
　　○○在刑事案件偵審乙○○後供述不一。戊○○於偵訊時先供稱：房子是賣給大
　　嫂（指丁○○○）六百萬元云云（偵卷第十一頁），後改稱：房子是丁○○○向
　　鐘春欽買的云云（偵卷第五一頁），後再改稱：房子是八十九年八月間賣給丁○
　　○○和王菊蕊云云（九十一年度偵續字第六十號，下稱偵續卷，第十五頁），前
　　後供述不一，惟均未提及係王菊蕊獨自向丙○○購買本件房屋。另被告丁○○○
　　於警訊先供稱：戊○○係將房子賣給王菊蕊，我幫王菊蕊出三百萬元云云，後於
　　偵訊先供稱：房子是向鐘春欽買的。我出三百五十萬元，王菊蕊出二百五十萬元
　　云云（偵續卷第五一頁），後改口稱：我只是借我大姑（指王菊蕊）錢云云（九
　　十一年度偵續一字第一二號卷，下稱偵續一卷第十五頁），於刑事第一審再供稱
　　：房子是王菊蕊借我的名字去辦的云云，前後亦供述不一。再證人乙○○於偵訊
　　先稱本件房屋係以丁○○○名義與王菊蕊合購，且供稱：是向鐘春欽買房子，不
　　是向戊○○買房子，我共交付鐘春欽六百萬元，其中三百五十萬元是貸款，共交
　　付二百五十萬元現金，其中向王菊蕊拿了一百二十萬元，其他我標會湊足一百三
　　十萬元云云，於刑事第一審始改口：是王菊蕊委託我辦過戶云云，前後亦供述不
　　一。且其於偵訊已陳明本件房屋之付款來源，王菊蕊僅出資一百二十萬元，亦與
　　證人王菊蕊於同日偵訊所述：本件房屋因我出的錢較少，所以登記在我嫂嫂名下
　　。一百二十萬元我實際沒有拿出來，只是抵銷戊○○之欠債云云（偵績一卷第二
　　七頁），互核相符，然與證人王菊蕊於刑事第一審所述係其獨自出資購買本件房
　　屋乙節並不相符。是由上開供述及證述之筆錄可知，戊○○、丁○○○、乙○○
　　及證人王菊蕊就本件房屋之實際買受人及付款資金來源，前後所述均不相符。倘
　　本件房屋係王菊蕊向丙○○之代理人戊○○所購買，雙方確有成立買賣契約，何
　　以刑事被告戊○○、丁○○○、乙○○及該案證人王菊蕊，竟對實際出資買受人
　　為何人，前後反覆不一，甚且無法法提出載明付款條件之買賣契約書，顯與常情
　　相悖，是其三人於本院再稱係王菊蕊向丙○○購買本件房屋，顯難採信。(二)又苟
　　係證人王菊蕊，與被告丙○○之代理人戊○○以六百萬元購買本件房屋，何以就
　　本件房屋買賣之付款條件之情形未能供述明確。就本件房屋價款之付款條件部分
　　，其中以本件房屋向銀行貸款三百五十萬元支付房價部分，證人王菊蕊竟向刑事
　　第一審法院供稱：就叫代書心辦貸款，並未談到貸款下來交給何人。銀行貸款是
　　乙○○去銀行辦理的云云（刑事一審卷第二八頁），而證人乙○○亦供稱：王菊
　　蕊沒有告訴我貸款要如何付給賣方，貸款下來就直接轉到鐘春欽那裡。貸得之三
　　百五十萬元，我跟鐘春欽去銀行提三百五十萬元，銀行將三百五十萬元轉入何人
　　帳戶我不清楚，因為沒有跟我講。我認為這三百五十萬元應該是付給鐘春欽。戊
　　○○、王菊蕊都沒有告訴我（指三百五十萬元）要轉給鐘春欽（見刑事一審卷第
　　二九頁），倘王菊蕊確有向戊○○購買本件房屋，其既係買受人，對付款條件必
　　知之甚詳，豈可於刑事第一審法院對本件房屋向銀行貸款三百五十萬元如何交付
　　予出賣人以支付房屋款項部分，語焉不詳，無法為清晰說明，已與常情不符，且
　　王菊蕊既委託乙○○辦理本件房屋價款之支付細節，且由乙○○負責辦理銀行貸
　　款，乙○○對本件房屋之付款經過，對房屋實際出賣人為丙○○，王菊蕊應如何
　　付款，房屋貸得款項後，應如何交付予丙○○或丙○○指示之人，必知之甚詳，
　　乙○○竟無法向法院陳明，為何本件房屋經買受人王菊蕊以登記名義人即被告丁
　　○○○向銀行貸款三百五十萬元後，就貸得款項全數交付予鐘春欽乙節之理由，
　　亦與常情不符。甚且，本件房屋為丙○○於八十九年八月二十一日為所有權移轉
　　登記前，其上已於八十八年三月二十日設定抵押權予臺灣省合作金庫，係擔保以
　　鐘春欽為債務人向臺灣省台作金庫借款之三百五十萬元，而該債務實際係丙○○
　　所借用，以鐘春欽名羲向銀行借貸等情，亦據刑事被告戊○○及證人鐘春欽在刑
　　事審理中陳明在卷，並有本件房屋之建物登記謄本及土地登記謄本在卷可佐（九
　　十年度發查字第一三五○號卷第八至十一頁），則該債務自抵押權設定之日即八
　　十八年三月二十日起，至八十九年八月二十一日辦理所有權移轉登記之日止，經
　　實際房屋所有人丙○○陸續清償逾一年，所積欠銀行之款項顯應少於三百五十萬
　　元，則王菊蕊以丁○○○名義向臺灣省合作金庫再貸款三百五十萬元，經償還鐘
　　春欽前開積欠銀行顯少於三百五十萬元之債務，而塗銷本件房屋之前開抵押權後
　　，就剩餘款項王菊蕊如何處理交付予出賣人丙○○，王菊蕊亦未說明。且查，王
　　菊蕊既以丁○○○名義以本件房屋向銀行貸款三百五十萬元，則該三百五十萬元
　　貸款部分顯應由王菊蕊負擔每月貸款金額之返還，然刑事被告乙○○於偵訊即就
　　貸款部分供稱：現在我每月還二萬多元等語（偵續一卷第十六頁），則本件房屋
　　既係王菊蕊所購買，並借用丁○○○名義，何以由丁○○○之夫乙○○負責返還
　　每月貸款金額？亦與常情不符。(三)再者，苟係訴外人王菊蕊向被告丙○○購買本
　　件房屋，由丙○○授權妻子戊○○代理出售，則買受人王菊蕊與出賣人之代理人
　　戊○○間必就本件房屋之總價及付款方式進行商談，並載明於買賣契約上。而證
　　人王菊蕊就買賣經過之商談過程，於刑事案件係供稱：就本件房屋，我是跟戊○
　　○議價，鐘春欽在旁邊，我應該是跟戊○○買房子，我是帶在朴子街五九六巷一
　　號戊○○家中議價，在場有我、鐘春欽、戊○○三人云云（見刑事案卷第二三頁
　　），且就簽訂契約經過供稱：在戊○○家寫契約，我跟戊○○討論付款條件，乙
　　○○有去，吳秋津也在場；付款條件是當場討論的，請吳秋津當場記載在契約書
　　上。我沒拿到買賣契約書云云（見刑事一審卷第二五、六八、六九頁），證人王
　　菊蕊倘係實際買受人，竟未持有載明本件房屋買賣如何付款之買賣契約書，亦與
　　常情不符；且經刑事第一審法院訊問證人人鐘春欽有關王菊蕊購賣本件房屋之商
　　談過程，證人鐘春欽係證稱：戊○○在談買賣細節時，我沒有在場，所以我對付
　　款條件都不知情。戊○○找好買主，才來找我的。議價時我沒有在場等語（見刑
　　事一審卷第一一七、一一八頁），證人鐘春欽係受丙○○之託，為本件房屋之原
　　名義所有人，其受託辦理移轉登記，就本件房屋之買賣情形，自無虛捏證詞之必
　　要，其證詞足堪採信，則鐘春欽既未在戊○○與買主商談買賣付款條件時在場，
　　證人王菊蕊竟供稱議價時鐘春欽在場，已非可採；再查，證人即辦理本件房屋過
　　戶之代書吳秋津於刑事案件亦證稱：房子名義登記在丁○○○名下，實際上買方
　　為何人我不知道，來事務所委託我的人有丁○○○、乙○○、鐘春欽、戊○○四
　　人，沒有其他人委託我。買賣契約是坊問賣的固定格式範本。買賣契約上有記明
　　付款經過，買賣契約上載付款辦法，是買賈雙方同意的。王菊蕊沒有跟我商量付
　　款辦法要如何填寫。是雙方（指買賣雙方）在場協商付款方式，談好才告訴我。
　　對王菊蕊有無在場沒有印象等語（見刑事一審卷第六二至六六頁），倘本件房屋
　　之實際買受人確係王菊蕊，且王菊蕊並在場與戊○○商談房屋成交價及付款條件
　　，證人即吋吳秋津豈可能對王菊蕊有無在場沒有印象，更足佐諭證人王菊蕊證稱
　　有與證人戊○○進行房屋總價及付款方式之商談乙節，洵非可採。綜上所述，戊
　　○○、丁○○○、乙○○及證人王菊蕊所述本件房屋係丙○○出售予王菊蕊，而
　　王菊蕊要求登記於丁○○○名下乙節均非可採，本件房屋之原所有人丙○○顯未
　　出售本件房屋予張蔡與王菊蕊有買賣關係，應堪認定。是本件既實際上並無買賣
　　行為存在，且刑事被告戊○○、丁○○○、乙○○三人乃虛偽通謀以「買賣」為
　　原因，將本件房屋移轉登記予丁○○○，其三人間具使公務員登載不實文書，而
　　犯有刑法第二百十四條偽造文書之罪，業經本院刑事庭以九十二年度上易字第二
　　○二三號刑事判決予以判處罪刑確定，有上開刑事判決正本附卷可稽，並經本院
　　調取該案卷宗查核屬實。綜上，原告主張本件之房地買賣係被告鍾壽欽與被告丙
　　○○假其妻戊○○與被告丁○○○通謀虛約意思表示所為之事實，堪信為真實。
五、按因故意侵害他人之權利者，負損害賠償責任；負損害賠償責任者，除法律另有
　　規定或契約另有訂定外，應回復他方損害發生前之原狀，民法第一百八十四條第
　　一項前段、第二百十三條第一項定有明文。本件原屬被告丙○○所有而以被告鐘
　　春欽之名登記之系爭房地，既由被告鐘春欽、丙○○、丁○○○等為虛偽意思示
　　，以虛偽之買賣為原因，移轉登記予被告丁○○○，而被告丙○○積欠本件原告
　　債務不還，虛偽移轉系爭房地所有權予被告張美華，致原告無從對該系爭不動產
　　為強制執行以求償，致有損害，是其訴請受移轉登記之登記權利人被告丁○○○
　　塗銷虛偽之所有權移轉登記，回復為己○○之名義為有理由，應予准許。惟虛偽
　　所有權移轉登記之塗銷，僅訴請由登記權利人為之即可，原告一併請求原登記義
　　務人己○○共同為塗銷登記，則無理由，應予駁回。
六、據上論結，本件原告之訴，為一部有理由，一部無理由，依民事訴訟法第三百八
　　十五條第一項前段、第七十八條，判決如主文。
中　　　華　　　民　　　國　　九十三　　年　　　五　　　月　　　四　　　日
~B1民事第五庭審判長法　官　陳滿賢
~B2　　　　　　　　法　官　古金男
~B3　　　　　　　　法　官　朱　樑
右為正本係照原本作成。
如對本判決上訴，須於收受判決送達後二十日內向本院提出上訴書狀，其未表明上訴
理由者，應於提出上訴後二十日內向本院提出上訴理由書(須按他造人數附具繕本)。
上訴時應提出委任律師或具有律師資格之人之委任狀；委任有律師資格者，另應附具
律師及格證書及釋明委任人與受任人有民事訴訟法第四百六十六條之一第一項但書或
第二項（詳附註）所定關係之釋明文書影本。
~B　　　　　　　　 書記官　陳秀真
中　　　華　　　民　　　國　　九十三　　年　　　五　　　月　　　七　　　日
附註：
民事訴訟法第四百六十六條之一（第一項、第二項）
對於第二審判決上訴，上訴人應委任律師為訴訟代理人。但上訴人或其法定代理人具
有律師資格者，不在此限。
上訴人之配偶、三親等內之血親、二親等內之姻親，或上訴人為法人、中央或地方機
關時，其所屬專任人員具有律師資格並經法院認為適當者，亦得為第三審訴訟代理人
。
                                                                        Ｂ
